【裁判字號】    97,上易,2100
【裁判日期】    971021
【裁判案由】    妨害自由
【裁判全文】
臺灣高等法院刑事判決                97年度上易字第2100號
上  訴  人  臺灣新竹地方法院檢察署檢察官
被      告  甲○○
上列上訴人因被告妨害自由案件，不服臺灣新竹地方法院94年度
易字第428號，中華民國97年7月3日第一審判決（起訴案號：臺
灣新竹地方法院檢察署93年度偵字第3927號），提起上訴，本院
判決如下：
    主  文
上訴駁回。
    理  由
一、本案經本院審理結果，認第一審判決以不能證明被告甲○○
    犯罪，對被告為無罪之諭知，核無不當，應予維持，並引用
    第一審判決書記載之證據及理由（如附件一原審判決書）。
二、檢察官上訴意旨（如附件二上訴書）。
三、經查：
（一）在新竹縣新埔鎮○○段712之4地號巷道寬約210公分之巷
      道內，被告修砌水泥磚座寬約33公分，此有檢察官履勘現
      場筆錄、照片6幀在卷可參（見93偵3927：57、65至67頁
      ），則被告所修砌水泥磚之寬度僅佔該巷道寬度約7分之1
      ，被告既然留有約175 公分的寬度供他人、機車及小型農
      機具通行。被告修砌水泥磚座之時，並未對於告訴人或他
      人有直接為暴力行為，亦無脅迫他人之行為。是，被告在
      巷道修砌水泥磚座行為，與刑法第304條第1項，需要以強
      暴、脅迫為要件，尚不該當。
（二）檢察官另以巷道寬度無法讓告訴人行駛自小客車，認被告
      修砌水泥磚行為該當於刑法第304條第1項之強暴、脅迫之
      構成要件。然被告並非將新竹縣新埔鎮○○段712之4地號
      之巷道完全封閉，被告尚留有約175公分的寬度供他人、
      機車及小型農機具通行，雖較大型車輛不能通行，亦僅屬
      於民法相鄰土地之通行權或被告權利是否濫用之民事糾葛
      。
（三）告訴人對於被告提起民事訴訟，請求被告將系爭土地上面
      積0.25平方公尺之水泥磚地上物移除，以供通行，經原審
      民事庭於97年4月11日以93年度簡上字第19號判決告訴人
      勝訴，並已確定，告訴人並已聲請法院強制執行。
（四）此外，復查無其他積極切確之證據足資證明被告有何妨害
      自由之犯行，不能證明被告犯罪。
四、原判決以不能證明被告犯罪而為無罪之諭知，並無不合。檢
    察官上訴意旨仍執前詞指摘原判決不當，為無理由，應予駁
    回。
據上論斷，應依刑事訴訟法第373條、第368條，判決如主文。
本案經檢察官鄭龍照到庭執行職務。
中    華    民    國    97    年    10    月    21    日
                  刑事第一庭  審判長法  官  葉騰瑞
                                    法  官  莊明彰
                                    法  官  王炳梁
以上正本證明與原本無異。
不得上訴。
                                    書記官  廖逸柔
中    華    民    國    97    年    10    月    21    日
附件一：
臺灣新竹地方法院刑事判決               94年度易字第428號
    公  訴  人  臺灣新竹地方法院檢察署檢察官
    被      告  甲○○  男  47歲（民國○○年○月○○日生）
                        身分證統一編號：Ｚ000000000號
                        住新竹縣新埔鎮○○里○○路277巷
                          355號
                        居新竹縣新埔鎮○○里○○路○段69
                          號
    選任辯護人  許美麗律師
                王彩又律師
                李明仙律師
上列被告因妨害自由案件，經檢察官聲請簡易判決處刑（93年度
偵字第3927號），經本院改依通常程序判決如下：
    主  文
甲○○無罪。
    理  由
一、本件公訴意旨略以：被告甲○○明知位於新竹縣新埔鎮○○
    段712之4地號土地上之巷道，係告訴人乙○○、係丙○○位
    於新竹縣新埔鎮上寮里上枋寮3之5、7號（整編後門牌為：
    新竹縣新埔鎮○○里○○路○段673巷5、7號）住處通往竹14
    線道路之唯一通道，且該巷道係其祖父黃阿斗於民國70年間
    ，興建新竹縣新埔鎮上寮里上枋寮3之4號（整編後門牌為：
    新竹縣新埔鎮○○里○○路○段69號）房屋之時，所留下之
    通道。嗣因兄弟分家，乙○○、丙○○之父黃錦添分得巷道
    後之土地（即同段713地號），於85年間，由告訴人乙○○
    、丙○○在上開713地號土地上興建房屋，歷年來均使用該
    巷道對外通行竹14線道路，告訴人乙○○、丙○○就上開巷
    道本有通行之權利。詎被告甲○○竟於92年8月7日，在上開
    巷道內、其房屋之側門前，砌一長約76公分、寬約33公分、
    高約18公分之水泥磚，以此強暴之手段，妨害告訴人乙○○
    、丙○○駕駛自用小客車通行該巷道之權利，因認被告甲○○涉犯刑法第304條第1項之強制罪嫌。
二、(1)按犯罪事實應依證據認定之，無證據不得認定犯罪事實。
    又不能證明被告犯罪者，應諭知無罪之判決，刑事訴訟法第
    15 4條、第301條第1項分別定有明文。又事實之認定，應憑
    證據，如未能發現相當證據，或證據不足以證明，自不能以
    推測或擬制之方法，為裁判基礎（最高法院40年臺上字第86
    號判例參照）；認定不利於被告之事實，須依積極證據，苟
    積極證據不足為不利於被告之事實認定時，即應為有利於被
    告之認定，更不必有何有利之證據（最高法院30年上字第81
    6號判例參照）；且認定犯罪事實，所憑之證據，無論直接
    或間接證據，其為訴訟上之證明，須於通常一般之人均不致
    有所懷疑，而得確信其為真實之程序者，始得據之為有罪之
    認定，倘其證明尚未達到此一程度，而有合理性懷疑之存在
    時，即無從為有罪之認定（最高法院76年台上字第4986號判
    例參照）。(2)次按刑事訴訟法第161條已於91年2月8日修正
    公布，其第1項規定：檢察官就被告犯罪事實，應負舉證責
    任，並指出證明之方法。因此，檢察官對於起訴之犯罪事實
    ，應負提出證據及說服之實質舉證責任。倘其所提出之證據
    ，不足為被告有罪之積極證明，或其指出證明之方法，無從
    說服法院以形成被告有罪之心證，基於無罪推定之原則，自
    應為被告無罪判決之諭知（最高法院92年台上字第128號判
    例參照）。
三、公訴人認被告甲○○涉犯刑法第304條第1項之強制罪嫌，係
    以被告坦承修砌水泥磚之行為，而其所辯供機車通行之情無
    足採信；及告訴人乙○○、丙○○之指述；暨檢察官履勘現
    場筆錄、照片等為其論據。
四、經查：
（一）被告甲○○於92年8月7日上午10時許，在新竹縣新埔鎮○○段712之4地號土地上即被告居住之新竹縣新埔鎮○○里
      ○○路○段69號（整編前門牌為：新竹縣新埔鎮上寮里上
      枋寮3之4號）側門口之鐵門下方修砌水泥磚，且該水泥磚
      長約76公分、寬約33公分、高約18公分等情，業據偵查檢
      察官勘驗現場，並記明履勘現場筆錄在卷可查，並有照片
      6幀附卷可憑（見93偵3927：57、65至67頁），復經被告
      於本院準備程序、審理中供承不諱，堪認此部分為真實。
（二）按以強暴、脅迫使人行無義務之事或妨害人行使權利者，
      處3年以下有期徒刑、拘役或3百元以下罰金，刑法第304
      條第1項定有明文。查：
    １、觀諸證人即告訴人丙○○於本院審理中證述：我每天都
        會經過新竹縣新埔鎮○○段712之4地號之巷道，92年8
        月7日快下班前，與我同住的父親開車經過那裡先發現
        被告在他家屋子旁邊巷道砌水泥磚，我下班後就去看，
        看到被告房子旁邊的水泥磚已經砌起來。我不知道被告
        當日幾點砌水泥磚，我與我父親都沒有看到，其他家人
        也都沒有看到等語（見本院97年6月19日審判筆錄第3至
        6頁）。另參以證人即告訴人乙○○於本院審理中證稱
        ：我從86年起住在新竹縣新埔鎮○○里○○路○段73巷7
        號之住處，對外出入都要經過新竹縣新埔鎮○○段712
        之4地號土地巷道。92年8月7日我沒有看到被告砌水泥
        磚過程，是後來我經過這巷道時，有看到水泥磚。被告
        在巷道砌水泥磚後，我們就用走的通行，機車還可以通
        行，但汽車就擺在竹14線道路旁等語（見同上審判筆錄
        第6至8頁）。由上可知，被告修砌上開水泥磚時，上開
        2位告訴人及其家人均不在現場，顯見被告無從對於不
        在現場之告訴人或他人施以強暴或脅迫之手段，妨害上
        開等人之通行自由。
    ２、次按，「強暴」是直接、間接對人行使有形之暴力；「
        脅迫」是以言行或舉動顯示加害之意思，或把加害的意
        思通知他人使他人產生畏懼。查諸上開2位證人之證詞
        內容，被告修砌水泥磚時，顯非對於告訴人或他人直接
        為暴力行為，亦非屬於加害他人之脅迫行為，應屬無訛
        。再者，新竹縣新埔鎮○○段712之4地號巷道寬約210
        公分，而被告修砌水泥磚寬約33公分，此有上開履勘現
        場筆錄1份、照片6幀在卷可參（見93偵3927：57、65至
        67頁），足見被告所修砌水泥磚之寬度僅佔該巷道寬度
        約7分之1，被告既然留有約175公分的寬度供他人、機
        車及小型農機具通行，殊難認定被告修砌水泥磚之行為
        核屬對於該巷道之暴力行為，遑論對於告訴人或他人之
        間接暴力行為。從而，被告在新竹縣新埔鎮○○段712
        之4地號之巷道修砌水泥磚行為，並非該當於刑法第304
        條第1項之強暴、脅迫行為，自不得以該罪相繩。至公
        訴人徒以巷道寬度無法讓告訴人行駛自小客車，逕認定
        被告修砌水泥磚行為該當於刑法第304條第1項之強暴、
        脅迫之構成要件，自難採認。
    ３、雖公訴人以補充理由書援引最高法院86年度台非字第12
        2號判決、85年度台非字第75號判決為據，惟查，上開2
        則最高法院判決要旨，係著重在進一步說明行為人施予
        強暴之對象，尚包含間接施予物體而影響他人；及被害
        人受壓制之程度，並非推翻「強暴」、「脅迫」之基本
        定義，是上開最高法院見解，自不影響刑法第304條第1
        項明文規定之「強暴、脅迫」之構成要件該當性。又公
        訴人補充台灣高等法院93年度上易字第1301號判決、本
        院91年度易字第799號判決，惟觀諸上開2份判決之犯罪
        事實，或係被告設立路障完全阻塞土石方堆置場之通路
        ，或係被告在唯一對外聯絡通路設置鐵門、加以上鎖，
        然查本案被告並非將新竹縣新埔鎮○○段712之4地號之
        巷道完全封閉，可見起訴之事實不同，自不得比附援引
        為據，附此敘明。
（三）綜上所述，被告在新竹縣新埔鎮○○段712之4地號土地上
      修砌上開水泥磚，既未該當於刑法第304條第1項強制罪之
      構成要件，自難以該罪相繩。此外，復查無其他積極切確
      之證據足資證明被告有何妨害自由之犯行，既不能認定被
      告犯罪，是揆諸前揭判例之意旨，自應依法為被告無罪判
      決之諭知。
五、據上論斷，應依刑事訴訟法第452條、第301條第1項，判決
    如主文。
本案經檢察官張凱絜到庭執行職務。
中    華    民    國    97    年    7     月    3     日
                      刑事第三庭審判長法  官    賴淑敏
                                      法  官    林惠君
                                      法  官    黃美文
以上正本證明與原本無異。
如不服本判決應於收受本判決後10日內向本院提出上訴書狀，其
未敘述上訴理由者，並得於提起上訴後10日內向本院補提理由書
狀 (均須按他造當事人之人數附繕本)「切勿逕送上級法院」。
中    華    民    國    97    年    7     月    3     日
                                      書記官    陳怡芳
附件二：
臺灣新竹地方法院檢察署檢察官上訴書
                                    97年度上字第69號
    被      告  甲○○  男  47歲（民國○○年○月○○日生）
                        住新竹縣新埔鎮○○里○○路277巷
                        355號
                        居新竹縣新埔鎮○○里○○路○段69
                        號
                        身分證統一編號：Ｚ000000000號
    選任辯護人  許美麗律師
                王彩又律師
                李明仙律師
上列被告因妨害自由案件，經臺灣新竹地方法院於民國97年7月
3日為第一審判決（94年度易字第428號），本檢察官於97年7月
15日收受判決正本，茲對原審判決不服，認應提起上訴，茲將上
訴理由敘述如下：
一、(一)按刑法第304條第1項稱「強暴」者，乃以實力不法加諸
    他人之謂，惟不以直接施諸於他人為必要，即間接施之於物
    體而影響於他人者，亦屬之，最高法院著有86年度台非字第
    122 號判決可資參照。查被告甲○○修砌水泥磚，雖未直接
    施力於告訴人乙○○、丙○○2人，惟被告係間接以砌水泥
    磚之方法，縮減新竹縣新埔鎮○○段712之4地號巷道原有寬
    度，以使告訴人乙○○、丙○○2人無法駕駛自用小客車通
    行上開巷道，是依上開最高法院判決意旨，被告所為自該當
    刑法第304條第1項「強暴」之構成要件。又按刑法第304條
    之強暴脅迫，祗以所用之強脅手段足以妨害人行使權利，或
    足使他人行無義務之事為已足，並非以被害人之自由，完全
    受其壓制為必要，最高法院另著有85年度台非字第75號判決
    可資參照。原審認被告修砌水泥磚後，尚留有175公分寬度
    以供通行，並非將上開巷道完全封閉，認被告所為並不該當
    刑法第304條第1項強制罪構成要件，惟依前揭最高法院85年
    度台非字第75號判決意旨，刑法第304條第1項強制罪並無須
    以被害人的自由完全受壓制為必要，且於判決實際案例中，
    該案被告就原本寬4.8公尺之巷道亦留下1.5公尺的寬度以供
    通行，亦未完全封閉巷道，惟該案被告將巷道縮減寬度後的
    結果，使該巷道無法通行自用小客車，妨害該案告訴人行使
    自用小客車通行的權利，仍然構成刑法第304條第1項強制罪
    。本件案情與該案例情節雷同，即被告並非完全封閉通道，
    但所砌水泥磚縮減路面寬度，妨害告訴人乙○○、丙○○2
    人行使汽車通行之權利，而告訴人乙○○、丙○○2人為袋
    地通行權人，有通行上開巷道的權利，且該通行權當然包括
    行使自用小客車通行權乙節，業經臺灣新竹地方法院93年度
    簡上字第19號民事判決認定並確定在案，有該份判決乙份附
    卷可證，是被告自無權任意限制告訴人乙○○、丙○○2人
    法律上所得行使的權利，即限制告訴人乙○○、丙○○2人
    的通行權，僅得以機車、小型農機通行該巷道，排除告訴人
    乙○○、丙○○2人行使自用小客車通行的權利。刑法第304
    條第1項之強暴、脅迫，應不以被害人在場或心生畏懼為要
    件，此在最高法院於28年上字第3650號判例意旨中即已載明
    ：「刑法第304條之強暴、脅迫，祇以所用之強脅手段足以
    妨害他人行使權利，或足使他人行無義務之事為已足，並非
    以被害人之自由完全受其壓制為必要。如果上訴人雇工挑取
    積沙，所使用之工具確為被告強行取走，縱令雙方並無爭吵
    ，而其攜走工具，既足以妨害他人工作之進行，要亦不得謂
    非該條之強暴、脅迫行為。」由此可知，對被害人執行業務
    所需之工具單純取走，使被害人無法行使使用之權利，即足
    以構成妨害自由之罪，並不以被害人在場，或以加害他人之
    意思通知他人使之心生畏懼為要件，臺灣高等法院臺中分院
    87年度上易字第2439號判決即採此見解，可資參照，是以被
    告在被害人不在場的情況下，採取強暴脅迫手段妨害被害人
    行使權利，仍會構成刑法第304條第1項強制罪罪責，原審不
    察，竟以被告甲○○修砌水泥磚時，告訴人乙○○、丙○○
    2人均不在場，被告無從對於告訴人乙○○、丙○○2人施以
    強暴、脅迫手段，與上開判例、判決意旨不符，就刑法第
    304條第1項強制罪之適用解釋有誤，顯有判決適用法令不當
    之違背法令情形。臺灣新竹地方法院93年度簡上字第19號民
    事判決確定判決，既已認定告訴人乙○○、丙○○2人就新
    竹縣新埔鎮○○段712之4地號巷道具有通行權，且該通行權
    包含通行自用小客車，被告竟以強行修砌水泥磚、縮減巷道
    寬度之強暴方法，妨害告訴人乙○○、丙○○2人行使自用
    小客車的通行權，自應認定被告以強暴方法加諸告訴人乙○○、丙○○2人，妨害告訴人乙○○、丙○○2人行使通行權
    。
    (二)綜上，原審判決有多處違誤，請將原審判決撤銷，更為
    合法適當之判決。
二、依刑事訴訟法第344條第1項，第361條提起上訴。
    此      致
臺灣新竹地方法院  轉送
臺灣高等法院
中    華    民    國    97    年    7     月    18    日
                                 檢察官  張凱絜


司法院資訊處製作；財團法人民間司法改革基金會備份。
